ACORDAO-COMPLETO-2525044

ACÓRDÃO 1765/2022 ATA 11/2022 - SEGUNDA CÂMARA

VISTOS, relatados e discutidos estes autos da Tomada de Contas Especial instaurada pelo Banco do Nordeste do Brasil S.A. em função de saques ocorridos em agência de Garanhuns/PE, em conta corrente vinculada a benefício previdenciário após o falecimento do titular da conta e beneficiário do Instituto Nacional do Seguro Social.  
ACORDAM os Ministros do Tribunal de Contas da União, reunidos em Sessão da 2ª Câmara, ante as razões expostas pelo Relator, em:
9.1. com fundamento nos arts. 1º, inciso I, 16, inciso III, alínea "d", 19, caput, e 23, inciso III, da Lei 8.443/1992, julgar irregulares as contas do Sr. Edmir Nogueira Ferraz, condenando-o ao pagamento das quantias originais abaixo discriminadas, atualizadas monetariamente e acrescidas dos juros de mora, calculados a partir da data indicada até a do efetivo recolhimento, com a fixação do prazo de 15 (quinze) dias a contar da notificação, para comprovar, perante o Tribunal (art. 214, inciso III, alínea "a", do Regimento Interno/TCU) , o recolhimento da dívida ao Banco do Nordeste do Brasil S.A., na forma da legislação em vigor:
	Data 
	Valor (R$) 

	16/12/2015
	4.000,00

	23/12/2015
	1.300,00

	29/12/2015
	4.999,00

	30/12/2015
	5.000,00

	30/12/2015
	5.000,00

	30/12/2015
	1.500,00

	12/1/2016
	4.500,00

	12/1/2016
	4.500,00

	15/1/2016
	4.000,00

	18/1/2016
	4.500,00

	18/1/2016
	3.500,00

	28/1/2016
	4.500,00

	28/1/2016
	4.750,00

	17/2/2016
	4.800,00

	18/2/2016
	4.000,00

	18/2/2016
	3.432,00

	22/2/2016
	300,00

	22/2/2016
	700,00

	22/2/2016
	4.230,00

	4/3/2016
	4.500,00

	4/3/2016
	4.000,00

	4/3/2016
	4.500,00

	9/3/2016
	2.200,00

	9/3/2016
	3.500,00

	10/3/2016
	4.500,00

	14/3/2016
	4.500,00

	15/3/2016
	2.000,00

	15/3/2016
	4.800,00

	18/3/2016
	800,00

	18/3/2016
	1.400,00

	11/4/2016
	4.800,00

	11/4/2016
	4.500,00

	18/4/2016
	4.500,00

	18/4/2016
	4.700,00

	2/5/2016
	4.500,00

	4/5/2016
	700,00

	6/5/2016
	300,00

	10/5/2016
	4.800,00

	16/5/2016
	4.500,00

	16/5/2016
	4.000,00

	16/5/2016
	2.500,00

	2/6/2016
	2.350,00

	1º/7/2016
	2.250,00

	1º/8/2016
	2.240,00

9.2. aplicar ao Sr. Edmir Nogueira Ferraz a multa prevista no art. 57 da Lei 8.443/1992, no valor de R$ 100.000,00 (cem mil reais) , fixando-lhe o prazo de 15 (quinze) dias a contar da notificação, para comprovar, perante o Tribunal (art. 214, inciso III, alínea "a", do Regimento Interno/TCU) , o recolhimento da dívida ao Tesouro Nacional, atualizada monetariamente desde a data do presente Acórdão até a do efetivo recolhimento, caso paga após o vencimento, na forma da legislação em vigor;	
9.3. autorizar, caso requerido, nos termos do art. 26 da Lei 8.443/1992, c/c o art. 217 do Regimento Interno/TCU, o parcelamento das dívidas em até 36 (trinta e seis) parcelas mensais e sucessivas, sobre as quais incidirão os correspondentes acréscimos legais (débito: atualização monetária e juros de mora; multa: atualização monetária) , esclarecendo ao responsável que a falta de pagamento de qualquer parcela importará no vencimento antecipado do saldo devedor, sem prejuízo das demais medidas legais;
9.4. autorizar, desde logo, nos termos do art. 28, inciso II, da Lei 8.443/1992, a cobrança judicial das dívidas, caso não atendida a notificação;   
9.5. enviar cópia deste Acórdão à Procuradoria da República no Estado de Pernambuco, nos termos do § 7° do art. 209 do Regimento Interno/TCU, para a adoção das medidas que entender cabíveis, bem como ao Banco do Nordeste do Brasil, para ciência.

Segunda Câmara

Banco do Nordeste do Brasil S.A.

3. Responsável: Edmir Nogueira Ferraz (XXX.808.624-XX).

13.1. Ministros presentes: Augusto Nardes (na Presidência) e Aroldo Cedraz.
13.2. Ministro-Substituto convocado: Marcos Bemquerer Costa (Relator).
13.3. Ministro-Substituto presente: André Luís de Carvalho.

MARCOS BEMQUERER

Trata-se da Tomada de Contas Especial instaurada pelo Banco do Nordeste do Brasil S.A. - BNB em desfavor de Edmir Nogueira Ferraz, tendo por fundamento saques ocorridos em agência de Garanhuns/PE em conta corrente vinculada a benefício previdenciário após o falecimento do titular da conta e beneficiário do Instituto Nacional do Seguro Social - INSS.
2.	Transcrevo, a seguir, com os devidos ajustes de forma, a instrução da Secretaria de Controle Externo de Tomada de Contas Especial - Secex/TCE na qual os fatos atinentes a este processo são descritos (peça 34) :
"HISTÓRICO
Em 8/3/2019, com fundamento na IN/TCU 71/2012, alterada pela IN/TCU 76/2016 e DN/TCU 155/2016, o dirigente do Banco do Nordeste do Brasil S.A. autorizou a instauração da tomada de contas especial (peça 1) . O processo foi registrado no sistema e-TCE com o número 490/2019.
O fundamento para a instauração da Tomada de Contas Especial, conforme consignado na matriz de responsabilização elaborada pelo tomador de contas, foi a constatação da seguinte irregularidade: 
'Apropriação indevida de recursos por meio de transferências indevidas, ocorridas na Agência Garanhuns (PE) , para o agente Edmir Nogueira Ferraz e para o seu filho, esposa e nora, de recursos provenientes do benefício previdenciário (nº 102368351-0) , de titularidade do Sr. Luiz Pereira da Silva (CPF: XXX.482.048-XX) falecido desde 18/06/2008.'
O responsável arrolado na fase interna foi devidamente comunicado e, diante da ausência de justificativas suficientes para elidir a irregularidade e da não devolução dos recursos, instaurou-se a tomada de contas especial.
No relatório (peça 16) , o tomador de contas concluiu que o prejuízo importaria no valor original de R$ 152.851,00, imputando-se a responsabilidade a Edmir Nogueira Ferraz, na condição de gestor dos recursos. 
Em 29/4/2020, a Controladoria-Geral da União emitiu o relatório de auditoria (peça 18) , em concordância com o relatório do tomador de contas. O certificado de auditoria e o parecer do dirigente do órgão de controle interno concluíram pela irregularidade das presentes contas (peças 19 e 20) .
Em 7/5/2020, o ministro responsável pela área atestou haver tomado conhecimento das conclusões contidas no relatório e certificado de auditoria, bem como do parecer conclusivo do dirigente do órgão de controle interno, manifestando-se pela irregularidade das contas, e determinou o encaminhamento do processo ao Tribunal de Contas da União (peça 21) .
Na instrução inicial (peça 25) , analisando-se os documentos nos autos, concluiu-se pela necessidade de realização de citação para a seguinte irregularidade: 
8.1. Irregularidade 1: apropriação indevida de recursos depositados no Banco do Nordeste do Brasil S/A, provenientes de benefício previdenciário do INSS, após o óbito do titular da conta corrente, mediante fraude na criação de meios para acesso próprio à conta bancária do falecido titular, ocorridas na Agência Garanhuns /PE.
8.1.1. Evidências da irregularidade: documentos técnicos presentes nas peças 3, 4 e 12.
8.1.2. Normas infringidas: Constituição Federal (art. 70, parágrafo único, art. 71, inciso II) , Lei 8.443/1992 (art. 8º c/c art. 16, inc. III, alínea d) , Decreto 93.872/1986 (art. 148) e Código Civil (Lei 10.406 de 10/1/2002, arts. 884, 876 e 927) . 
8.2. Débito relacionado ao Sr. Edmir Nogueira Ferraz: 
	Data 
	Valor (R$) 

	16/12/2015
	4.000,00

	23/12/2015
	1.300,00

	29/12/2015
	4.999,00

	30/12/2015
	5.000,00

	30/12/2015
	5.000,00

	30/12/2015
	1.500,00

	12/1/2016
	4.500,00

	12/1/2016
	4.500,00

	15/1/2016
	4.000,00

	18/1/2016
	4.500,00

	18/1/2016
	3.500,00

	28/1/2016
	4.500,00

	28/1/2016
	4.750,00

	17/2/2016
	4.800,00

	18/2/2016
	4.000,00

	18/2/2016
	3.432,00

	22/2/2016
	300,00

	22/2/2016
	700,00

	22/2/2016
	4.230,00

	4/3/2016
	4.500,00

	4/3/2016
	4.000,00

	4/3/2016
	4.500,00

	9/3/2016
	2.200,00

	9/3/2016
	3.500,00

	10/3/2016
	4.500,00

	14/3/2016
	4.500,00

	15/3/2016
	2.000,00

	15/3/2016
	4.800,00

	18/3/2016
	800,00

	18/3/2016
	1.400,00

	11/4/2016
	4.800,00

	11/4/2016
	4.500,00

	18/4/2016
	4.500,00

	18/4/2016
	4.700,00

	2/5/2016
	4.500,00

	4/5/2016
	700,00

	6/5/2016
	300,00

	10/5/2016
	4.800,00

	16/5/2016
	4.500,00

	16/5/2016
	4.000,00

	16/5/2016
	2.500,00

	2/6/2016
	2.350,00

	1º/7/2016
	2.250,00

	1º/8/2016
	2.240,00

8.2.1. Cofre credor: Banco do Nordeste do Brasil S.A.
8.2.2. Responsável: Edmir Nogueira Ferraz. 
8.2.2.1. Conduta: apropriar-se indevidamente de recursos de terceiros, depositados no Banco do Nordeste do Brasil S/A, a título de benefício previdenciário do INSS, após o óbito do titular da conta corrente, mediante fraude na criação de meios para acesso próprio à conta bancária que permitiram transferências financeiras para seu próprio benefício e de parentes (filho, esposa e nora) .
8.2.2.2. Nexo de causalidade: ao apropriar-se indevidamente de recursos de terceiros, depositados no Banco do Nordeste do Brasil S/A, vinculados ao benefício previdenciário do INSS, após o falecimento do beneficiário, o responsável causou danos ao erário.
8.2.2.3. Culpabilidade: não há excludentes de ilicitude, de culpabilidade e de punibilidade. É razoável supor que o responsável tinha consciência da ilicitude de sua conduta. Era exigível conduta diversa da praticada, qual seja não se apropriar indevidamente do dinheiro de terceiros, depositados em conta corrente, vinculados ao benefício previdenciário do INSS, após o falecimento do beneficiário. 
Encaminhamento: citação.
Em cumprimento ao pronunciamento da unidade (peça 27) , foi efetuada citação do responsável, nos moldes adiante:
 Edmir Nogueira Ferraz - promovida a citação do responsável, conforme delineado adiante:
	Comunicação: Ofício 55974/2021 - Seproc (peça 30) 
Data da Expedição: 6/10/2021
Data da Ciência: 15/10/2021 (peça 31) 
Nome Recebedor: Edmir Nogueira
Observação: Ofício enviado para o endereço do responsável, conforme pesquisa na base de dados no sistema da Receita Federal, custodiada pelo TCU.
Fim do prazo para a defesa: 30/10/2021
	
	Comunicação: Ofício 55975/2021 - Seproc (peça 29) 
Data da Expedição: 6/10/2021
Data da Ciência: não houve (Ausente) (peça 32) 
Observação: Ofício enviado para o endereço do responsável, conforme pesquisa na base de dados no sistema do TSE, custodiada pelo TCU.
	
Conforme Despacho de Conclusão das Comunicações Processuais (peça 33) , as providências inerentes às comunicações processuais foram concluídas. 
Transcorrido o prazo regimental, o responsável Edmir Nogueira Ferraz permaneceu silente, devendo ser considerado revel, nos termos do art. 12, § 3º, da Lei 8.443/1992.
ANÁLISE DOS PRESSUPOSTOS DE PROCEDIBILIDADE DA IN/TCU 71/2012
Avaliação de Viabilidade do Exercício do Contraditório e Ampla Defesa
0. Verifica-se que não houve o transcurso de mais de dez anos desde o fato gerador sem que tenha havido a notificação do responsável pela autoridade administrativa federal competente (art. 6º, inciso II, c/c art. 19 da IN/TCU 71/2012, modificada pela IN/TCU 76/2016) , uma vez que o fato gerador da irregularidade sancionada ocorreu em 1/8/2016, e o responsável foi notificado sobre a irregularidade pela autoridade administrativa competente (...) por meio do ofício acostado à peça 5, recebido em 8/1/2019, conforme AR (peça 6) .
Valor de Constituição da TCE 	
Verifica-se, ainda, que o valor atualizado do débito apurado (sem juros) em 1º/1/2017 é de R$ 160.100,56, superior, portanto, ao limite mínimo de R$ 100.000,00, na forma estabelecida pelos conforme os arts. 6º, inciso I, e 19 da IN/TCU 71/2012, modificada pela IN/TCU 76/2016. 
OUTROS PROCESSOS/DÉBITOS NOS SISTEMAS DO TCU COM OS MESMOS RESPONSÁVEIS
Informa-se que não foi encontrado débito imputável ao responsável em outros processos no Tribunal.
A tomada de contas especial está, assim, devidamente constituída e em condição de ser instruída.
EXAME TÉCNICO
 (...) 
Da revelia do responsável Edmir Nogueira Ferraz
No caso vertente, a citação do responsável se deu em endereços provenientes de pesquisas de endereços realizadas pelo TCU, porquanto, devido ao insucesso de realizar a citação em endereços constantes na base de dados da Receita custodiada pelo TCU, buscou-se a notificação em endereços provenientes das bases de dados públicas custodiadas pelo TCU (TSE e Renach) e das bases de dados do próprio TCU. A entrega dos ofícios citatórios nesses endereços ficou comprovada conforme detalhamento a seguir:
21.1. Edmir Nogueira Ferraz, ofício 55974/2021 - Seproc (peça 30) , origem no sistema da Receita Federal e ofício 55975/2021 - Seproc (peça 29) , origem no sistema do TSE.
Nos processos do TCU, a revelia não leva à presunção de que seriam verdadeiras todas as imputações levantadas contra os responsáveis, diferentemente do que ocorre no processo civil, em que a revelia do réu opera a presunção da verdade dos fatos narrados pelo autor (Acórdão 1009/2018-TCU-Plenário, Relator Min. Bruno Dantas; 2369/2013 - TCU - Plenário, Relator Min. Benjamin Zymler e 2449/2013 - TCU - Plenário, Relator Min. Benjamin Zymler) . Dessa forma, a avaliação da responsabilidade do agente não pode prescindir da prova existente no processo ou para ele carreada. 
Ao não apresentar sua defesa, o responsável deixou de produzir prova da regular aplicação dos recursos sob sua responsabilidade, em afronta às normas que impõem aos gestores públicos a obrigação legal de, sempre que demandados pelos órgãos de controle, apresentar os documentos que demonstrem a correta utilização das verbas públicas, a exemplo do contido no art. 93 do Decreto-Lei 200/1967: 'Quem quer que utilize dinheiros públicos terá de justificar seu bom e regular emprego na conformidade das leis, regulamentos e normas emanadas das autoridades administrativas competentes.'
Mesmo as alegações de defesa não sendo apresentadas, considerando o princípio da verdade real que rege esta Corte, procurou-se buscar, em manifestações do responsável na fase interna desta Tomada de Contas Especial, se havia algum argumento que pudesse ser aproveitado a seu favor. 
No entanto, o responsável não apresentou alegações de defesa, não havendo, assim, nenhum argumento que possa vir a ser analisado e posteriormente servir para afastar as irregularidades apontadas.
Em se tratando de processo em que a parte interessada não se manifestou acerca das irregularidades imputadas, não há elementos para que se possa efetivamente aferir e reconhecer a ocorrência de boa-fé na conduta do responsável, podendo este Tribunal, desde logo, proferir o julgamento de mérito pela irregularidade das contas, conforme os termos dos §§ 2º e 6º do art. 202 do Regimento Interno/TCU. (Acórdão 2064/2011-TCU-Primeira Câmara, relator Min. Ubiratan Aguiar; 6.182/2011-TCU-1ª Câmara, relator Min.-Subst. Weder de Oliveira; 4.072/2010-TCU-1ª Câmara, relator Min. Valmir Campelo; 1.189/2009-TCU-1ª Câmara, relator Min.-Subst. Marcos Bemquerer; e 731/2008-TCU-Plenário, relator Min. Aroldo Cedraz) .
Dessa forma, o responsável deve ser considerado revel, nos termos do art. 12, § 3º, da Lei 8.443/1992, devendo as contas serem julgadas irregulares, condenando-o ao débito apurado e aplicando-lhe a multa prevista no art. 57 da Lei 8.443/1992.
Prescrição da Pretensão Punitiva
Vale ressaltar que a pretensão punitiva do TCU, conforme Acórdão 1441/2016-TCU-Plenário, Relator Min. Benjamin Zymler, que uniformizou a jurisprudência acerca dessa questão, subordina-se ao prazo geral de prescrição indicado no art. 205 do Código Civil, que é de dez anos, contado da data de ocorrência da irregularidade sancionada, nos termos do art. 189 do Código Civil, sendo este prazo interrompido pelo ato que ordenar a citação, a audiência ou a oitiva do responsável.
No caso em exame, não houve a prescrição, uma vez que a irregularidade sancionada ocorreu em 1º/8/2016, e o ato de ordenação da citação data de 28/9/2021.
CONCLUSÃO
Em face da análise promovida na seção 'Exame Técnico', verifica-se que o responsável não logrou comprovar a boa e regular aplicação dos recursos. Instado a se manifestar, optou pelo silêncio, configurando a revelia, nos termos do § 3º do art. 12 da Lei 8.443/1992. Ademais, inexistem nos autos elementos que demonstrem a boa-fé do responsável ou a ocorrência de outras excludentes de culpabilidade.
Verifica-se também que não houve a prescrição da pretensão punitiva, conforme análise já realizada.
Tendo em vista que não constam dos autos elementos que permitam reconhecer a boa-fé do responsável, sugere-se que as suas contas sejam julgadas irregulares, nos termos do art. 202, § 6º, do Regimento Interno/TCU, com a imputação do débito atualizado monetariamente e acrescido de juros de mora, nos termos do art. 202, § 1º, do Regimento Interno/TCU, descontado o valor eventualmente recolhido, com a aplicação da multa prevista no art. 57 da Lei 8.443/1992.
Por fim, como não houve elementos que pudessem modificar o entendimento acerca das irregularidades em apuração, mantém-se a matriz de responsabilização presente na peça 24."
3. 	Feitas tais considerações, a proposta de mérito da Secex/TCE, uníssona, foi redigida nos seguintes termos (peças 34, pp. 7/9; 35 e 36) :
"I) considerar revel o Sr. Edmir Nogueira Ferraz, para todos os efeitos, dando-se prosseguimento ao processo, com fulcro no art. 12, § 3º, da Lei 8.443/1992; 
II) julgar irregulares, nos termos dos arts. 1º, inciso I, 16, inciso III, alínea d, da Lei 8.443/1992, c/c os arts. 19 e 23, inciso III, da mesma lei, as contas do Sr. Edmir Nogueira Ferraz, condenando-o ao pagamento das importâncias a seguir especificadas, atualizadas monetariamente e acrescidas dos juros de mora, calculadas a partir das datas discriminadas até a data da efetiva quitação do débito, fixando-lhe o prazo de quinze dias, para que comprove, perante o Tribunal, o recolhimento das referidas quantias aos cofres do Banco do Nordeste do Brasil S.A., nos termos do art. 23, inciso III, alínea a, da citada lei, c/c o art. 214, inciso III, alínea a, do Regimento Interno/TCU:  
	Data 
	Valor (R$) 

	16/12/2015
	4.000,00

	23/12/2015
	1.300,00

	29/12/2015
	4.999,00

	30/12/2015
	5.000,00

	30/12/2015
	5.000,00

	30/12/2015
	1.500,00

	12/1/2016
	4.500,00

	12/1/2016
	4.500,00

	15/1/2016
	4.000,00

	18/1/2016
	4.500,00

	18/1/2016
	3.500,00

	28/1/2016
	4.500,00

	28/1/2016
	4.750,00

	17/2/2016
	4.800,00

	18/2/2016
	4.000,00

	18/2/2016
	3.432,00

	22/2/2016
	300,00

	22/2/2016
	700,00

	22/2/2016
	4.230,00

	4/3/2016
	4.500,00

	4/3/2016
	4.000,00

	4/3/2016
	4.500,00

	9/3/2016
	2.200,00

	9/3/2016
	3.500,00

	10/3/2016
	4.500,00

	14/3/2016
	4.500,00

	15/3/2016
	2.000,00

	15/3/2016
	4.800,00

	18/3/2016
	800,00

	18/3/2016
	1.400,00

	11/4/2016
	4.800,00

	11/4/2016
	4.500,00

	18/4/2016
	4.500,00

	18/4/2016
	4.700,00

	2/5/2016
	4.500,00

	4/5/2016
	700,00

	6/5/2016
	300,00

	10/5/2016
	4.800,00

	16/5/2016
	4.500,00

	16/5/2016
	4.000,00

	16/5/2016
	2.500,00

	2/6/2016
	2.350,00

	1º/7/2016
	2.250,00

	1º/8/2016
	2.240,00

III) aplicar ao Sr. Edmir Nogueira Ferraz a multa prevista no art. 57 da Lei 8.443/1992 c/c o art. 267 do Regimento Interno/TCU, fixando-lhe o prazo de quinze dias, a contar da notificação, para que comprove, perante o Tribunal (art. 214, III, alínea a, do Regimento Interno/TCU) , o recolhimento da dívida aos cofres do Tesouro Nacional, atualizada monetariamente desde a data do acórdão proferido por este Tribunal até a data do efetivo recolhimento, se paga após o vencimento, na forma da legislação em vigor;
IV)  autorizar, desde logo, a cobrança judicial das dívidas, caso não atendida a notificação, na forma do disposto no art. 28, inciso II, da Lei 8.443/1992;
V) autorizar também, desde logo, se requerido, com fundamento no art. 26, da Lei 8.443/1992, c/c o art. 217, §§ 1º e 2º do Regimento Interno/TCU, o parcelamento da (s) dívida (s) em até 36 parcelas, incidindo, sobre cada parcela, corrigida monetariamente, os correspondentes acréscimos legais, fixando-lhe o prazo de quinze dias, a contar do recebimento da notificação, para comprovar, perante o Tribunal, o recolhimento da primeira parcela, e de trinta dias, a contar da parcela anterior, para comprovar os recolhimentos das demais parcelas, devendo incidir, sobre cada valor mensal, atualizado monetariamente, os juros de mora devidos, no caso do débito, na forma prevista na legislação em vigor, alertando o responsável de que a falta de comprovação do recolhimento de qualquer parcela importará o vencimento antecipado do saldo devedor, nos termos do § 2º do art. 217 do Regimento Interno deste Tribunal; 
VI) enviar cópia do Acórdão a ser prolatado à Procuradoria da República no Estado do Ceará, nos termos do § 3º do art. 16 da Lei 8.443/1992, c/c o § 7º do art. 209 do Regimento Interno/TCU, para adoção das medidas cabíveis; e
VII) enviar cópia do Acórdão que vier a ser proferido ao Banco do Nordeste do Brasil S.A. e ao responsável, para ciência;
VIII) informar à Procuradoria da República no Estado do Ceará, ao Banco do Nordeste do Brasil S.A. e ao responsável que a presente deliberação, acompanhada do Relatório e do Voto que a fundamentarem, está disponível para a consulta no endereço www.tcu.gov.br/acordaos, além de esclarecer que, caso requerido, o TCU poderá fornecer sem custos as correspondentes cópias, de forma impressa; e
IX) informar à Procuradoria da República no Estado do Ceará que, nos termos do parágrafo único do art. 62 da Resolução TCU 259/2014, os procuradores e membros do Ministério Público credenciados nesta Corte podem acessar os presentes autos de forma eletrônica e automática, ressalvados apenas os casos de eventuais peças classificadas como sigilosas, as quais requerem solicitação formal."
4.	O Ministério Público especializado, em parecer da lavra do Procurador Rodrigo Medeiros de Lima, anuiu ao encaminhamento alvitrado pela unidade especializada (peça 37) .
	É o Relatório.

não há.

Procurador Rodrigo Medeiros de Lima.

TOMADA DE CONTAS ESPECIAL. BANCO DO NORDESTE DO BRASIL. DESVIO DE VERBAS DE APOSENTADO FALECIDO MEDIANTE O USO DE ARTIFÍCIOS FRAUDULENTOS NOS SISTEMAS DO BANCO. CITAÇÃO. REVELIA. CONTAS IRREGULARES. DÉBITO. MULTA.

TOMADA DE CONTAS ESPECIAL (TCE)

Secretaria de Controle Externo de Tomada de Contas Especial - Secex/TCE.

Em exame a Tomada de Contas Especial instaurada pelo Banco do Nordeste do Brasil S.A. - BNB em desfavor de Edmir Nogueira Ferraz, tendo por fundamento saques ocorridos, em agência de Garanhuns/PE, em conta corrente vinculada a benefício previdenciário após o falecimento do titular da conta e beneficiário do Instituto Nacional do Seguro Social - INSS.
2.	De acordo com o relatório do Tomador de Contas, o prejuízo em foco, no montante de R$ 152.851,00, em valores originais, tem origem em transferências que o Sr. Edmir Nogueira Ferraz efetuava, por meio de expedientes fraudulentos, da conta de beneficiário do INSS já falecido para as contas bancárias de seu filho, de sua esposa, de sua nora, além daquela de sua própria titularidade (peça 16, p. 1) .
3.	Estabelecida, portanto, a responsabilidade pelo dano ao erário em discussão, bem como o seu quantum, a Secex/TCE, em atuação vestibular, e por meio de delegação deste Relator, efetuou a citação do Sr. Edmir Nogueira Ferraz pelo débito apurado (item 8.2 da instrução transcrita no Relatório precedente) . 
4.	Transcorrido in albis o prazo para o encaminhamento das alegações de defesa, a unidade instrutiva, em uníssono, apresentou proposta de mérito que contempla, em síntese, julgar irregulares as contas do Sr. Edmir Nogueira Ferraz e imputar-lhe o débito apurado, aplicando-se-lhe, ainda, a penalidade pecuniária prevista no art. 57 da Lei 8.443/1992. 
5.	O MP/TCU, representado pelo Procurador Rodrigo Medeiros de Lima, aquiesceu à proposta de encaminhamento da Secex/TCE. 
6.	Como apontado no relatório do Tomador de Contas, o responsável, na condição de empregado do BNB, levou a efeito as seguintes práticas ardilosas, com vistas a desviar recurso previdenciário oriundo de beneficiário falecido para a sua conta e/ou de parentes - esposa, filho e nora (peça 16, p. 3) : i) registro e confirmação da prova de vida do Sr. Lui¿s Pereira da Silva, cujo passamento já havia ocorrido; ii) cadastro de usuário/senha, com autorização de movimentação financeira e liberação de cartão magnético para a realização das transações fraudulentas.
7.	Insta destacar que o Sr. Edmir Nogueira Ferraz, em sede de procedimento disciplinar, confessou a prática da fraude, consoante consta de informação da peça 16 (p. 4) .
8.	Tendo em vista que o Banco do Nordeste do Brasil é Sociedade de Economia Mista em que o Governo Federal é acionista majoritário, fica assente a jurisdição deste Tribunal sobre a entidade. 
9.	Nesse sentido, dado que o responsável, instado a se manifestar por meio de citação sobre a irregularidade em foco, manteve-se silente, cumpre dar prosseguimento ao processo, nos termos do art. 12, § 3º, da Lei 8.443/1992. 
10. 	Dessarte, comprovada nos autos a prática de fraude com vistas ao desvio de dinheiro público, cumpre julgar irregulares as contas do Sr. Edmir Nogueira Ferraz, imputando-se-lhe o débito ora apurado, sem prejuízo de, diante da gravidade de sua conduta, aplicar-lhe a penalidade prevista no art. 57 da Lei 8.443/1992.
11.	Assevero, em relação ao sancionamento acima descrito, que não há a incidência da prescrição da pretensão punitiva, conforme apontado pela Secex/TCE nos itens 28 e 29 da instrução transcrita no Relatório precedente.  
12.	Oportuno, por fim, nos termos do § 7° do art. 209 do Regimento Interno/TCU, encaminhar cópia do Acórdão que sobrevier à Procuradoria da República no Estado de Pernambuco, para a adoção das medidas de sua alçada, bem como ao Banco do Nordeste do Brasil, para ciência. 
	Ante o exposto, voto por que seja adotado o Acórdão que ora submeto a este Colegiado. 
T.C.U., Sala das Sessões, em 19 de abril de 2022.
MARCOS BEMQUERER COSTA
Relator